【裁判字號】    98,簡上,125
【裁判日期】    990519
【裁判案由】    瀆職
【裁判全文】
臺灣基隆地方法院刑事判決             98年度簡上字第125號
公  訴  人  臺灣基隆地方法院檢察署檢察官
上  訴  人
即  被  告  甲○○
上  訴  人
即  被  告  戊○○
上  訴  人
即  被  告  丁○○
前列三人共同
選任辯護人  陳緯慶律師
上列被告因洩漏國防以外秘密案件，不服本院基隆簡易庭中華民
國98年5月27日98年度基簡字第613號第一審判決（原聲請簡易判
決處刑案號：97年度偵字第2819、3497號）提起上訴，本院管轄
第二審之合議庭認為不宜為簡易判決處刑，爰改依通常程序審理
並自為第一審判決如下：
    主      文
原判決撤銷。
甲○○、戊○○、丁○○均無罪。
    理      由
一、檢察官聲請簡易判決處刑意旨略以：被告甲○○原係第一分
    局偵查隊偵查佐（民國95年10月到任）、丁○○、戊○○原
    均為基隆市第一分局南榮路派出所警員（下稱南榮路派出所
    ，丁○○95年6月到任；戊○○96年2月到任），均為有維護
    治安、從事犯罪偵查及偵辦賭博等不法案件之職責，為依法
    令執行職務之公務員。緣96年8 月起，王林燕意圖營利而在
    「基隆市○○區○○街140 巷14號」、「基隆市○○區○○
    街20巷9之3號」、「基隆市○○區○○街20巷7號3樓」等第
    一分局轄內地點提供賭博場所及聚集賭客賭博財物；而法務
    部調查局臺北市調查處於97年1 月30日，在基隆市○○區○○路169巷5弄52號，查獲洪啟明等人（由臺灣基隆地方法院
    檢察署另行聲請簡易判決處刑）意圖營利而提供賭博場所及
    聚眾賭博，基隆市警察局對此至為重視，決心加強掃蕩，除
    責成各分局偵查隊刑責區偵查佐、派出所管區員警加強查察
    之外，並配合勤務由基隆市警察局刑事警察大隊規劃掃蕩賭
    博場所事宜，基隆市警察局第一分局本身更針對轄內可疑為
    賭場之地點與時段，積極籌畫查緝作為。王林燕為避免所經
    營之賭場遭受警察之取締，遂透過熟識之華泰茶行（位於基
    隆市○○街）負責人陳振宗，向上述員警求情寬貸（王林燕
    及陳振宗涉犯賭博罪部分由臺灣基隆地方法院檢察署另行聲
    請簡易判決處刑）。丁○○因曾於96年12月3日至翌年1月間
    至基隆市○○街140 巷14號追查賭場未獲，又逢陳振宗於97
    年1 月間某日，在華泰茶行內對員警丁○○透露有友人提供
    賭博場所營利，希望能高抬貴手。丁○○得悉陳振宗所述之
    地點係先前疑似有聚賭情事惟查訪未獲之場所，又經陳振宗
    提起，為免賭場被其他警察查獲而遭連坐，又不願該陳振宗
    所提之場所繼續存在，遂擅自將職務上知悉之基隆市警察局
    近期將在該轄內大舉查察訊息告知陳振宗，希冀以此種方式
    阻止王林燕繼續在該址營業牟利而搬至他處。陳振宗又於96
    年底透過甲○○表示欲結識管區員警，甲○○遂聯繫戊○○
    。甲○○與戊○○在97年年初風聞王林燕在上開處所有提供
    場所聚眾賭博牟利之情事，至上址察看等候，並約詢附近住
    戶均無所獲，又逢陳振宗於97年年初開始向甲○○與戊○○
    為王林燕說情，甲○○與戊○○本即苦於無法查獲轄內該賭
    博場所，又得悉基隆市警察局刑事警察大隊業已接獲上開轄
    內賭博場所之情資，並配合相關計畫將大舉查緝，甲○○與
    戊○○不願王林燕在轄內繼續涉賭而遭其連累，又每查未獲
    ，為免賭場被其他警察查獲而遭連坐，又不願賭博場所在轄
    內繼續存在，甲○○遂將查緝訊息告知戊○○，由戊○○於
    97年3月23日以電話將職務獲悉警方將在該轄內大舉查察之
    應保密訊息告知陳振宗，俾趕走王林燕賭場以避免被查獲。
    因認被告三人涉有刑法第132條第1項之洩漏國防以外應秘密
    之消息罪嫌。
二、按犯罪事實應依證據認定之，無證據不得認定犯罪事實；不
    能證明被告犯罪者，應諭知無罪之判決，刑事訴訟法第154
    條第2項、第301條第1 項分別定有明文。又事實之認定，應
    憑證據，如未能發現相當證據，或證據不足以證明，自不能
    以推測或擬制之方法，為裁判基礎；且認定犯罪事實所憑之
    證據，雖不以直接證據為限，間接證據亦包括在內，然而無
    論直接證據或間接證據，其為訴訟上之證明，須於通常一般
    之人均不致有所懷疑，而得確信其為真實之程度者，始得據
    為有罪之認定，倘其證明尚未達到此一程度，而有合理之懷
    疑存在而無從使事實審法院得有罪之確信時，即應由法院為
    諭知被告無罪之判決（最高法院40年臺上字第86號判例、76
    年臺上字第4986號判例意旨參照）。
三、公訴人認被告等涉有上開犯行，係以被告三人自白、同案被
    告陳振宗及王林燕於該署偵查中最後之自白、通訊監察譯文
    、基隆市警察局第一分局96年11月30日機警一分四字第0096
    0112156號函影本、基警刑大一字第0960073377 號傳真通知
    書影本、台灣基隆地方法院檢察署97年度警聲搜字第77號卷
    宗（在一分局轄內查獲洪啟明賭場）等資料，為主要論據。
四、訊據被告等堅詞否認有何上揭犯行，被告甲○○辯稱：基隆
    市警察局刑警大隊偵一隊接獲民眾檢舉轄區內有人經營賭場
    ，刑警大隊、分局及派出所均有前往取締，但未發現賭博情
    事，97年3 月22日或23日，偵一隊隊長又打電話告知，仍有
    民眾持續檢舉該處有人經營賭場，要我們派人去取締，我就
    打電話給戊○○，請他去看看有沒人在賭，如有就要去抓，
    並未洩漏國防以外應秘密之消息等語；被告戊○○辯稱：在
    接到甲○○電話後，即到現場去取締，但當時並沒有人在賭
    博，無起訴書所稱之於97年3月23日，以電話通知陳振宗警
    方將在該轄區內大舉查察賭場等語；被告丁○○辯稱：96年
    底起曾陸陸續續取締過該處，但都未查獲賭博情事，97年間
    ，不知基隆市警察局何時要查緝賭博，所以根本不可能洩漏
    查察之消息給陳振宗等語。
五、經查：
  (一)證據能力部分：
  (1)按被告以外之人於審判外之言詞或書面陳述，除法律有規定
    者外，不得作為證據；被告以外之人於檢察事務官、司法警
    察官或司法警察調查中所為之陳述，與審判中不符時，其先
    前之陳述具有較可信之特別情況，且為證明犯罪事實存否所
    必要者，得為證據。刑事訴訟法第159條第1項、第159條之2
    定有明文。換言之，被告以外之人必於審判中到場而為陳述
    ，乃其內容竟與先前陳述不符，且先前陳述具有較可信之特
    別情況，且為證明犯罪事實存否之所必要，即具備所指之可
    信性及必要性，斯時始可例外賦予證據適格之地位。所謂與
    審判中不符，乃指其陳述自身前後之不符或與審判中之其他
    證據相互齟齬，致就主要事實應為相異之認定者是。較可信
    之特別情況，則重其陳述內容，是否出於供述者之真意、有
    無違法取供情事之信用性，而非重在其陳述內容究否足以證
    明被告犯罪。又是否與事實相符，是判斷所指之特別可信，
    自應就偵查或調查筆錄製作之原因、過程及其功能等項目加
    以綜合觀察，據以判斷該傳聞證據是否「有特別可信之情況
    」，倘可據以認定其任意性暨信用性俱無疑慮者，即可例外
    賦予證據能力，俾其成為法院審判時之適格證據。是以證人
    王林燕、陳振宗於調查站時之證述，與檢察官偵查時之證述
    大致相符合，則其等於警詢之陳述，自無庸引為證據，而認
    其無證據能力。
  (2)按被告以外之人於偵查中向檢察官所為陳述，除顯有不可信
    之情況者外，得為證據，同法第159條之1第2項定有明文。
    偵查中對被告以外之人（包括證人、鑑定人、告訴人、被害
    人及共同被告等）所為之偵查筆錄，或被告以外之人向檢察
    官所提之書面陳述，性質上均屬傳聞證據。惟現階段刑事訴
    訟法規定檢察官代表國家偵查犯罪、實施公訴，依法其有訊
    問被告、證人及鑑定人之權，證人、鑑定人且須具結，而實
    務運作時，檢察官偵查中向被告以外之人所取得之陳述，原
    則上均能遵守法律規定，不致違法取供，其可信度極高，職
    是，被告以外之人前於偵查中已具結而為證述，除反對該項
    供述得具有證據能力之一方，已釋明「顯有不可信之情況」
    之理由外，不宜以該證人未能於審判中接受他造之反對詰問
    為由，即遽指該證人於偵查中之陳述不具證據能力。是以證
    人王林燕、陳振宗於檢察官偵查時所為之證述，被告未曾提
    及檢察官在偵查時，有任何不法取供之情形，是客觀上並無
    顯不可信之情況，前揭證人於偵查中之證言自具有證據能力
    。
  (3)通訊監察書、司法警察監聽所得之通訊監察譯文、基隆市警
    察局第一分局96年11月30日機警一分四字第00960112156 號
    函影本、基警刑大一字第0960073377號傳真通知書影本等證
    據，檢察官、被告及辯護人於審判中均同意作為證據，且查
    無顯不可信之情況，合於刑事訴訟法第159條之4之規定，依
    法均得為證據。
  (二)實體方面
  (1)按刑法第132 條之洩漏國防以外之秘密罪，其行為客體，為
    國防以外應秘密之文書、圖晝、消息或物品。稱國防以外應
    秘密，係指洩漏或交付國防秘密罪（刑法第109條第1、2 項
    ）所保護之國防應秘密以外之就國家政務或事務上之觀點應
    保護之秘密而言，舉凡內政、外交、司法、財政、經濟、監
    察、考試等國家政務與事務上應行保密之一切文書、圖書、
    消息或物品，固均可成為本罪之客體，惟因刑法第132 條之
    洩密罪，所保護之法益為國家法益，故所洩漏之國防以外之
    秘密，亦應指與國家政務或事務上具有利害關係者而言；次
    按刑法第132條第1項所謂「應秘密」者，係指文書、圖畫、
    消息或物品等與國家政務或事務上具有利害關係而應保守之
    秘密者而言。自非以有明文規定為唯一標準。查個人之車籍
    、戶籍、口卡、前科、通緝、勞保等資料及入出境紀錄或涉
    個人隱私或攸關國家之政務或事務，均屬應秘密之資料，公
    務員自有保守秘密之義務，最高法院91年度台上字第3388號
    判決、台灣高等法院93年度上易字第563 號判決要旨闡釋甚
    詳。是本案首應審究者，為公訴人認被告等所洩漏之國防以
    外應秘密之消息為何？依據公訴人起訴被告等犯罪之證據，
    其中基隆市警察局第一分局96年11月30日機警一分四字第00
    960112156 號函影本之內容顯示，該函是基隆市警察局第一
    分局於96年12月份自辦擴大臨檢時段之說明；基警刑大一字
    第0960073377號傳真通知書影本之內容顯示，該通知單是內
    政部警政署為配合「抓毒蟲作戰計畫」實施，訂於96年11月
    24日0時至11月25日24時（共2日）舉辦全國各警察機關同步
    掃蕩槍械及毒品犯罪工作，基隆市警察局訂於96年11月25日
    21時至24時止舉辦「同步掃蕩槍械及毒品犯罪」行動之通知
    ，非與本案查緝賭場之消息有關。且證人即基隆市警察局刑
    警大隊偵一隊隊長丙○○於本院審理時亦明確證稱：本件是
    民眾檢舉，而非專案，當時接到第一民眾檢舉賭場電話時，
    因偵一隊人力不足，遂無派人前去查看，但有打電話至第一
    分局，因該處為其轄區，請一分局派人去查看，第二通民眾
    檢舉電話打來時，偵一隊即有派人去查看，但查無犯罪實證
    ，之後檢舉電話仍陸續打來，伊有請同仁要注意，如果有接
    到檢舉電話，要持續蒐證，因為民眾檢舉案件有時會謊報，
    所以要到現場查證有無報案所述之跡象，而有的是上級會來
    測試，我們都會先去現場查訪，看有無報案所述之情形，這
    種不算是要保密的消息等情，業據證人丙○○於本院審理時
    證述明確（詳本院99年4 月28日審判筆錄），準此，本件似
    無國防以外應保守之秘密。
  (2)又查，本件是因民眾向基隆市警察局刑警大隊第一偵查隊檢
    舉，有人在第一分局轄區內開設賭場，證人丙○○即打電話
    至第一分局，請第一分局派人前往查察，第一偵查隊也有派
    人去查看，但均查無賭博情事，如前所述，之後，因仍有民
    眾持續檢舉該處有人賭博，證人丙○○即打電話給被告甲○○，請其多注意該處之動靜，因為該處是一分局的刑責區，
    如發現賭博之行為，就要取締並移送等情，業據證人丙○○
    於本院審理時證述明確（詳本院99年4 月28日審判筆錄），
    而被告甲○○在接到證人丙○○電話後，即請轄區警員即被
    告戊○○前去查察，被告戊○○依法前去查察、取締，因沒
    有發現有人在場賭博，故未取締及移送乙節，可由97年3 月
    23日監聽譯文內容看出（詳見偵查卷第13頁），足見被告戊○○、甲○○是受證人丙○○之要求，而前去查看、取締。
    而證人丙○○於本院審理時亦證稱：沒有將偵一隊查緝行動
    之消息告知被告甲○○或丁○○等語（詳本院99年4 月28日
    審判筆錄），是被告汪俊騏、戊○○顯不知偵一隊查緝行動
    之消息，自也無從洩漏。
  (3)再查，證人陳振宗於偵查中供稱：沒有對丁○○說，有朋友
    在打牌，希望他不要抓，但有受王林燕之託，向丁○○表示
    管區內有人打牌，不要抓，可是丁○○要伊做生意，不要管
    那麼多，伊就跟王林燕說，警察去敲門，不要開門就好了，
    而且冬防抓得緊，就叫王林燕不要玩了，至於王林燕賭博的
    地點在何處，伊不知道，有幫王林燕注意外界巡邏取締之情
    形，並通知注意等語（詳97年度偵字第14 53號偵查卷第300
    、301、302、305、306頁）；證人王林燕於偵查中供稱：伊
    不是都在崇安街經營賭場之處所，不知道丁○○有無去該處
    說別人要取締之事等語（詳97年度偵字第1453號偵查卷第30
    6頁）；再參以偵查卷附之監聽譯文，自97年1月起迄97 年3
    月23日止，並未見有證人陳振宗與被告丁○○之通話（詳97
    年度偵字第2819號偵查卷第46至53頁），而證人丙○○亦證
    述：沒有將偵一隊查緝行動之消息告知被告甲○○或丁○○
    （如前述），是以上述證言及卷證資料，查無公訴人所指被
    告丁○○有將職務上知悉基隆市警察局近期在轄區內大舉查
    察訊息告知陳振宗之證據。
  (4)綜上，公訴人所提出之證據並未顯示被告等於案發時知悉基
    隆市警察局刑警大隊、第一分局規劃掃蕩賭博之消息，亦無
    證據可證被告等有洩漏上開消息之行為，已甚明確，揆諸前
    揭說明，尚不足使本院形成被告等確有公訴意旨所指違反刑
    法第132 條犯行之確信。此外，復查無其他積極證據足資證
    明被告有何公訴人所指被告等確涉有刑法第132 條之事實，
    從而，在無其他積極證據足以佐證被告等確有上開犯行下，
    揆諸前開法條及判例意旨，應為無罪判決之諭知，原審依刑
    法第132條第1項之規定對被告論罪科刑，尚有未洽，被告等
    上訴意旨否認犯罪指摘原判決不當，為有理由，自應由本院
    予以撤銷改判，而為被告無罪之諭知。
  (三)檢察官聲請以簡易判決處刑之案件，法院於審理後，認應為
    無罪之判決，應適用通常程序審判之，刑事訴訟法第452 條
    、第451條之1第4 項但書分別定有明文。又管轄第二審之地
    方法院合議庭受理簡易判決上訴案件，應依通常程序審理；
    其認案件有刑事訴訟法第452 條之情形者，應撤銷原判決，
    逕依通常程序為第一審判決（法院辦理刑事訴訟簡易程序案
    件應行注意事項第14條中段、後段參照）。查本案前經檢察
    官聲請逕以簡易判決處刑，並經本院基隆簡易庭判處罪刑，
    然本院第二審合議庭於審理中因發現本案有如前述應為無罪
    判決之情形，原審本不得適用簡易程序對被告論罪科刑，而
    應依刑事訴訟法第452 條規定改依通常程序審判，是以本院
    依前揭法條意旨，應撤銷原審有罪之判決，逕依第一審通常
    程序審理，並為被告無罪之諭知。
據上論斷，應依刑事訴訟法第455條之1第1項、第3項、第452條
、第369條第1項前段、第364條、第301條第1項，判決如主文。
本案經檢察官乙○○到庭執行職務。
中    華    民    國    99    年    5    月    19    日
                  刑事第四庭審判長法  官  齊潔
                                  法  官  何怡穎
                                  法  官  周霙蘭
以上正本證明與原本無異。
如不服本判決應於收受送達後10日內向本院提出上訴書狀，並應
敘述具體理由；其未敘述上訴理由者，應於上訴期間屆滿後20日
內向本院補提理由書(均須按他造當事人之人數附繕本)「切勿逕
送上級法院」。
中    華    民    國    99    年    5     月    20    日
                                  書記官  黃士元

司法院資訊處製作；財團法人民間司法改革基金會備份。
